臺灣臺北地方法院刑事判決　　　　　　　　　　　　　九十二年度訴字第六一七號
　　公　訴　人　臺灣臺北地方法院檢察署檢察官
　　被　　　告　丙○○
　　指定辯護人　鄭金溪律師
右列被告因盜匪案件，經檢察官提起公訴（九十一年度偵字第三九七一號），乙○判
決如左：
    主  文
丙○○共同意圖為自己不法之所有，結夥三人以上，攜帶兇器，以強暴至使不能抗拒
，而取他人之物，處有期徒刑柒年陸月。
藍波刀及玩具手槍各壹支均沒收。
    事  實
一、丙○○因不滿甲○○（已歿）向其催討積欠之款項新台幣（下同）十三萬元，竟
    夥同戊○○（業經判處有期徒刑十年確定）、丁○○（業經判處有期徒刑十一年
    確定）共同基於犯意之聯絡，事前策劃由丙○○邀約甲○○至臺北市○○區○○
    街一八五巷八號二樓丙○○居住處，約定先由丙○○將面額十七萬元之支票佯稱
    欲清償借款而交付予甲○○，再由戊○○、丁○○持兇器入內佯裝盜匪而強盜該
    紙支票。丙○○、戊○○及丁○○，即基於攜帶兇器結夥三人加重強盜及夜間結
    夥攜帶刀械之共同犯意聯絡，先由丙○○於民國八十七年十一月二十九日下午，
    以欲清償借款為由，撥打電話邀約甲○○至上址，迨甲○○於同日下午十時許前
    往丙○○住處入內後，丙○○再以向其姐林雪芬借得面額十七萬元之支票一紙放
    置於甲○○座位旁之桌上，表示以該支票清償前揭欠款之本息，而使該支票入於
    甲○○事實管領力支配範圍，甲○○並繼續與丙○○談天，丙○○並撥打呼叫器
    以約定暗號通知戊○○，其後戊○○、丁○○二人即以先前約定之快遞名義入內
    ，復分由戊○○持非列管之不具殺傷力玩具手槍一支敲擊甲○○之頭部，丁○○
    則持藍波刀一把抵住甲○○之脖子，以此強暴方法控制甲○○之行動致使不能抗
    拒，戊○○、丁○○再以預先購買之童軍繩及膠帶綑綁甲○○之手、腳，並貼住
    其眼睛、嘴巴，同時為免遭識破，亦以同一手法綑綁丙○○。其後丁○○持藍波
    刀與丙○○在二樓閒聊，戊○○則持玩具手槍帶甲○○至三樓，除劫取原計畫中
    之上開支票一紙之外，戊○○與丁○○因見甲○○尚攜有其他財物，竟臨時起意
    而接續強行取去甲○○身上之現金一萬餘元、照相器材、金墬子、手錶、合作金
    庫信用卡及提款卡、郵局提款卡、機車鑰匙，並毆打甲○○逼問提款卡密碼，戊○○與丁○○並於翌日攜帶上開財物分別離去；至八十七年十一月三十日下午十
    時許，甲○○趁隙掙脫腳上之膠帶，逃至三樓陽台跳下，適遇來尋其下落之古捷
    煒，即報警查獲丙○○，始悉上情。
二、案經臺北市政府警局萬華分局報告臺灣臺北地方法院檢察署檢察官偵查起訴。
    理  由
一、訊據被告丙○○雖坦承積欠甲○○前揭債務，及曾分別於前述時地以電話邀約戊○○、甲○○至其上開住所，惟堅決否認有何強盜或違反槍砲彈藥刀械管理條例
    犯行，並辯稱：當初因為戊○○及丁○○缺錢，伊為幫助該二人，伊自始並無行
    搶的意思，伊是要與甲○○商量將伊原先要還給甲○○的錢先轉借給戊○○及丁○○，且伊當時財力雄厚，而積欠甲○○之款項亦無借據，且甲○○從不曾向伊
    催討欠款，無須強盜清償甲○○借款之支票，伊不清楚戊○○、丁○○強盜甲○○之事云云。經查：
（一）被告於事前與戊○○、丁○○以電話聯繫計畫強取回前揭十七萬元支票一節，
      業經被告於警訊、偵查時坦承不諱，其於警訊時供稱：「（問：你如何策劃來
      強盜甲○○之財物？）我因欠甲○○十三萬元整，甲○○要我在（八十七年）
      十二月五日前，還他這筆錢，而我在這之前已經與戊○○、丁○○講好了，約
      時間到我的住處，搶回我開給甲○○的支票」、「（問：你們何時、何處、如
      何策劃這起強盜案？）我是約於案發之前一個星期開始，以電話聯絡，在電話
      中計畫這個案子」、「（問：如何搶甲○○經過請詳述之？）戊○○、丁○○
      到我住處樓下，因我們事先已經約好了，他們在樓下喊快遞，我就去開門，沒
      想到他們進門後，就持槍抵住我的腹部，再以童軍繩綁住我們雙方，後以膠帶
      貼我的嘴巴，然後再以相同方式綑綁甲○○，但甲○○眼睛也被膠帶貼住」、
      「（問：你叫戊○○、丁○○來做這起搶案，有何代價？）我曾答應他們兩人
      事成後，請他們吃一頓飯」等語（見八十七年度偵字第二五四六二號卷影本第
      九頁背面至第十一頁）；並於偵訊時供稱：「（問：為何安排戊○○、丁○○
      行搶？）我主要是要把票拿回來，我本來打算是有機會向他延」、「（問：何
      時與郭、張合議？）一星期前，我一時糊塗，我還回他們說不可傷人」等語綦
      詳（見八十七年度偵字第二五四六二號卷影本第二五頁背面）。
（二）次查，證人戊○○亦就前揭犯行到庭供稱：「（問：八十七年十月二十九日去
      德昌街一八五巷八號二樓？）有」、「（問：與誰去？）丁○○。預藏藍波刀
      及玩具手槍」、「（問：為何知被害人會去？）因支票到期之日，有用呼叫器
      聯繫，丙○○有呼叫我」、「（問：是要搶回支票？）沒錯」、「（問：約定
      只是搶支票？）是。丙○○要我搶支票再離開」、「（問：支票？）丟掉了，
      我丟掉了」、「（問：與丙○○只約定搶支票？）只約定搶支票」等語（見乙○八十八年度訴字第四八五號影卷(1)第五四頁背面、第五五頁、第五七頁背面
      ）；復於乙○審理時具結證稱：「（問：被告如何約你前去住處？）這是一個
      計畫，我們有約定暗號、是以電話作暗號」、「（問：被告如何約你，計畫做
      什麼事？）被告說甲○○欠他錢，要我與丁○○去向甲○○要債，並共同搶劫
      」、「（問：你們去搶甲○○財物時，有無攜帶武器？）有帶一把藍波刀」、
      「（問：為何會帶藍波刀去？）要做為強盜的工具，要搶當然要帶東西」、「
      （問：你帶藍波刀去的事情，被告是否知情？）被告從頭到尾知情，整件事都
      曉得」、「（問：你與被告說好要去哪裡搶被告開給甲○○的支票？）整件事
      情被告都知道，我們綁住甲○○時，被告還在裡面跟我們討論該做什麼事情」
      、「（問：事前與丙○○計畫強盜，有說要如何搶？）有說大概的情形，就是
      甲○○來後，丙○○打電話通知我們，用鈴聲作為暗號的方式，通知我們甲○○到了」、「（問：被告與你及丁○○如何計畫此事？）最初是丙○○來找我
      ，說有人欠他錢，而且有錢不還，我就去找丁○○加入」、「（問：你與丁○○有無要向甲○○借款？或有無向被告借款？）都沒有」、「被告一開始就有
      提到會有一張支票出現，有依計畫取得放置桌上的支票一紙離去，取得支票拿
      去臺中撕毀丟棄」等情翔實（見乙○卷第一一一至一一三頁、八十九年上訴字
      第四二六號影卷第三五、三六頁）。
（三）另審酌證人丁○○亦供稱：「（問：對八十七年偵字第二五四六二號、八十八
      年偵字第三０一九號起訴書有何意見？）戊○○找我，說他舅舅有與人金錢糾
      紛，要我拿回支票」、「（問：戊○○說要搶支票？）我覺得對方欠我們錢，
      應該討回來」等語（見乙○八十八年訴字第四八五號影卷(1)第三八、三九頁）
      ；「支票係放在桌上，藍波刀在現場丟給戊○○處理‧‧‧‧是戊○○叫我去
      的，他向我表示丙○○與人有債務糾紛，要我一同去拿回丙○○的支票‧‧‧
      ‧藍波刀係戊○○的，童軍繩、膠帶是戊○○當天去買的，玩具手槍是伊的‧
      ‧‧‧伊先押住甲○○，但押不住後戊○○過來幫忙將他綁住，戊○○拿玩具
      手槍敲他頭，伊在二樓問被告到底是要討回什麼東西，被告說是要將支票拿回
      ，支票是戊○○在桌上拿的‧‧‧‧是佯稱快遞名義進入被告住處」等語無訛
      （見臺灣高等法院八十九年度上訴字第四二六號卷影本第二一頁背面、二二、
      二三、二七、四十、四七頁）。
（四）又被害人甲○○亦就被害情節證稱：「（問：何時被丙○○所約『見面』？幾
      時到達他家？做何事？）二十九日下午三、四時，打電話約我見面，我嚇一跳
      ，因為與丙○○將近兩個多月未聯絡。我約二十九日晚上二十二時許到達他家
      ，正與丙○○在泡茶，然後丙○○交付一張十七萬元支票給我，表示要還給我
      錢，我表示領到錢以後，再還給他四萬元」、「（問：何時被歹徒侵入？有幾
      人？持何兇器？長相特徵？穿戴何物？）大約過了十分鐘，樓下有人喊快遞，
      丙○○下樓開門，歹徒才押著丙○○上樓，歹徒共有二名，一名較瘦，約一七
      ０公分，一名較胖，約一七０公分，操閩南語口音，較瘦者為長尖臉，顴骨下
      至下巴有凹陷，胖的歹徒持有手槍，瘦的歹徒持刀押著我的脖子，表示要錢，
      配合的話不會傷害其性命，穿戴衣物已無印象」等語（見八十七年度偵字第二
      五四六二號卷影本第十八頁）；嗣於偵查時並指稱：「（問：你和丙○○有債
      務糾紛？）六月十七日他向我借二十萬，本來說月底要還我，後來就一直拖，
      一個月以後我向他催，一直未還我，一直都沒有還我」、「（問：林某何時交
      一張面額十七萬支票給你？）是當我去他家時他交給我的」、「（問：何時約
      的？）當天下午他打我的呼叫器，叫我晚上過去並問我幾點會過去，我說約九
      點到十點會過去」、「（問：你到現場後的情形？）我是二十九日晚上十點多
      時到，然後我們二人開始喝茶，然後他拿出還錢十七萬的支票，說要還我錢，
      過十五分鐘有人按電鈴，他就對我說是快遞送東西來，我先上廁所，我出來就
      看到有二個人，手上一人刀，一人拿槍，丙○○在最後面」、「（問：有人按
      電鈴時，林某有無下樓去看？）沒有，他聽到電鈴聲就說是快遞送東西，他並
      沒有去察看，也沒有透過對講機問」等語綦詳（見八十七年度偵字第二五四六
      二號偵查卷影本第三三至三四頁）。
（五）證人即被害人之弟古捷煒於警詢時證稱：「（問：發生何事？）我偕同友人張
      元譯至德昌街一八五巷八號二樓門前撞進去，上二樓後發現丙○○一人遭人用
      繩捆住雙手並綁在椅子上，當時我曾動手拉扯一下丙○○手上的繩子，隨後即
      在屋內找尋有無其他人，不久警方也到達現場，並封鎖現場。當時丙○○嘴巴
      並未綁絲襪」等語（見八十七年度偵字第二五四六二號偵查卷影本第二二頁）
      ；於偵查時證稱：「（問：當天晚上怎會在現場發現你哥哥？）我聽到砰一聲
      ，我跑去看發現是我哥哥，他雙手雙腳被綁著，然後我們就送醫報警，我就和
      我同學撞門進去，發現丙○○在二樓往三樓的樓梯間，他也被綁著，但是和我
      哥哥的情況完全不同，我哥哥全身都是傷，但林某身上無任何的傷，而且繩子
      綁的並不緊，而且當我自三樓下來時，他自己已解開繩子了，我問他為何這樣
      ，他只說樓上有二個人都有槍」、「（問：你當時看到林某時他嘴上有無塞東
      西？）沒有，只有一條絲襪在脖子上而且很鬆」等語（見八十七年度偵字第二
      五四六二號偵查卷影本第三二、三三頁）。
（六）綜上所述，被告先後於警詢、偵查中之供述，核與被害人甲○○指訴、證人戊○○、丁○○、古捷煒證述之情節相符，被告雖嗣後改稱：伊並未跟戊○○計
      畫行搶，當初是因為戊○○要向伊借錢，才約甲○○到伊家，伊在警局時，因
      為緊張，所以才這樣說，伊真的不是要去搶支票回來云云（見乙○卷第一一四
      頁），惟其上開辯解與其先前所為自白、被害人及上開證人之供述已相歧異，
      且審酌被告供承交付予甲○○之支票發票人為其姐林雪芬，並自承戊○○係林
      雪芬之乾兒子等情屬實（見乙○卷第四六頁），又證人戊○○亦證稱：案發當
      時與林雪芬乃係僱佣關係（見乙○卷第一一三頁背面），則倘若戊○○缺錢急
      需周轉，因其與林雪芬本即關係密切，自可由林雪芬直接簽發票據交付予戊○○，實無先由被告向林雪芬借得支票交付甲○○後，再由被告央求甲○○將該
      支票轉借予素不相識之戊○○之理，復再參酌證人戊○○亦證稱：不認識甲○○亦沒有要向甲○○借錢等語綦詳（見乙○卷第一一三頁背面），顯見被告於
      乙○所為前開辯解均係臨訟卸責之詞，要無可採，被告於警訊及偵查中之自白
      與事實相符，而堪採信，故本件事證明確，被告犯行洵堪認定，應依法論科。
二、論罪科刑的部分：
（一）按刑法上第三百二十一條第一項第四款所謂結夥犯，係指實施之共犯確有三人
      以上始能成立，並以結夥犯之全體俱有犯意之人為構成要件，若其中一人缺乏
      犯意，則雖加入實施之行為，仍不能算入結夥三人之內，亦即應以在場共同實
      施或在場分擔實施犯罪之人相互間有意思之聯絡為限，始能算入結夥犯之人數
      ，不包括同謀共同正犯在內（最高法院四十六年臺上字第五三一號、四十六年
      臺上字第三六六號、二十三年上字第一二二０號、七十六年臺上字第七二一０
      號判例意旨參照）。查被告雖未親自實施強取被害人甲○○財物之行為，惟其
      在現場以撥打呼叫器方式通知戊○○、丁○○有關被害人甲○○已到被告住所
      ，要彼等前來強劫，並佯裝亦遭制伏之被害者，圖使被害人甲○○不生疑心，
      亦即被告因係在場參與分擔實施強盜罪客觀不法構成要件以外之行為，且與戊○○、丁○○間具有強取支票之犯意聯絡，顯非單純之同謀共同正犯，自屬結
      夥三人以上而犯強盜罪。
（二）次按，刑法上強盜取財罪之客觀不法構成要件，需行為人以強暴、脅迫、藥劑
      、催眠術或他法，致使被害人不能抗拒，而強取他人之物或逼使他人自動交付
      其物，始為該當。本件被告為償還債務為由，邀請甲○○至其住處，並已拿出
      系爭支票用以表示清償債務之意思，隨即將支票放置桌上，雖甲○○尚未將支
      票收取拿在手中，惟其因被告就該支票所有權之移轉業已達成合致之意思表示
      ，且該紙支票復已處於受讓人甲○○隨時可以拿取處分之實力支配範圍內，故
      與被告有犯意聯絡之戊○○、丁○○於此時將被害人綑綁，至使不能抗拒而取
      走已在被害人實力支配下之本案支票，自屬強盜被害人之財物既遂無疑，辯護
      人辯稱本件尚屬未遂階段，尚有誤會。
（三）再按，懲治盜匪條例於民國四十六年修正時，其立法意旨，係認為本條例有長
      時期施行之必要，爰刪除第十條關於施行期間為一年之規定，將限時法修正為
      常態之特別法，另將第十一條修正為第九條，規定本條例自公布日施行，此所
      謂「本條例」係指四十六年六月五日公布之常態特別法而言，非指三十三年四
      月八日公布之限時法。修正後之常態特別法條文既自四十六年六月五日施行，
      即與修正前之限時法條文完全區隔，雖名為「修正」，實等同於「制定」，從
      而修正前之條文是否經合法延長施行期間，並不影響四十六年六月五日公布之
      本條例。又被告行為後，懲治盜匪條例已於九十一年一月三十日經總統公布廢
      止而於同年二月一日生效，相關之刑法第三百二十八條、第三百三十條亦同時
      修正公布，強盜罪之法定本刑，修正後之刑法第三百二十八條第一項普通強盜
      罪規定為五年以上有期徒刑、第三百三十條之加重強盜罪規定為七年以上有期
      徒刑。較諸懲治盜匪條例第五條第一項第一款強盜罪之法定本刑無期徒刑或七
      年以上有期徒刑為輕。被告所犯強盜罪，行為時有效之懲治盜匪條例及刑法均
      有處罰之規定，因懲治盜匪條例為刑法之特別法，然該條例廢止後，應回歸適
      用刑法之相關規定。又懲治盜匪條例雖曰廢止，因廢止前後均有刑罰規定，屬
      刑法第二條第一項之行為後法律之變更，依刑法第二條第一項之規定，應就被
      告行為時有效之懲治盜匪條例第五條第一項第一款與修正後刑法第三百二十八
      條第一項、第三百三十條比較適用，而應適用對被告較有利之修正後刑法第三
      百二十八條第一項、第三百三十條之規定。
（四）又槍砲彈藥刀械管制條例第四條第一項第三款規定該條例所稱列管之刀械係指
      ：「武士刀、手杖刀、鴛鴦刀、手指虎、鋼（鐵）鞭、扁鑽、匕首及其他經中
      央主管機關公告查禁，非供正當使用具有殺傷力之刀械」；又依該條例第三條
      規定，槍砲彈藥刀械管制之主管機關，中央為內政部。是槍砲彈藥刀械管制條
      例關於刀械之管制，除該條例上開明文列舉之武士刀、手杖刀、鴛鴦刀、手指
      虎、鋼（鐵）鞭、扁鑽、匕首外，其餘部分係由內政部依據前揭規定之法律授
      權，視當時社會環境之實際需要，適時定其公告查禁之項目。而徵諸乙○五十
      一年十月八日、五十一年度第五次民、刑庭總會會議決議(一)：「犯私運管制物
      品進口逾公告數額者，如於行為後裁判時，該私運進口之物品又經行政院依懲
      治走私條例第二條第二項重行公告，不列入管制物品之內，乃是行政上適應當
      時情形所為之事實上變更，並非刑罰法律有所變更，自不得據為廢止刑罰之認
      定」，及司法院大法官釋字第一○三號解釋之解釋理由書揭櫫「刑法第二條所
      謂法律有變更，係指處罰之法律規定有所變更而言，行政院依懲治走私條例第
      二條第二項指定管制物品及其數額之公告，其內容之變更，並非懲治走私條例
      處罰規定之變更，與刑法第二條所謂法律有變更不符，自無該條之適用」，同
      此趣旨，主管機關依據槍砲彈藥刀械管制條例之法律授權所為查禁刀械項目之
      公告，縱有嗣後重行公告將其中原經公告查禁之刀械予以廢止查禁之情形，其
      公告查禁刀械項目之變更，既屬主管機關本諸法律授權範圍，因時制宜所為之
      更動，性質上僅係事實之變更，並非處罰法律之構成要件有所變更，即不得認
      係管制刀械之刑罰法律業經廢止。本件被告於八十七年十一月二十九日晚間十
      時許之夜間，結夥攜帶未經許可之管制刀械即藍波刀一把，而藍波刀係於八十
      一年八月十日經內政部警政署以（八一）臺內警字第八一八二二八號公告，非
      經內政部許可，不得製造、販賣、運輸、持有或陳列，嗣經內政部於九十年十
      一月二十日以內警刑字第九○八一四八二號公告，廢止藍波刀之查禁公告，依
      首揭說明，此項主管機關對於公告查禁刀械項目之更動，性質上僅係事實之變
      更，不得認係管制刀械之刑罰法律廢止。
（五）是核被告所為，係犯刑法第三百三十條第一項、第三百二十一條第一項第三款
      、第四款之結夥三人攜帶兇器之加重強盜罪及槍砲彈藥刀械管制條例第十五條
      第一款、第三款之於夜間結夥攜帶刀械罪（起訴書雖就攜帶刀械部分僅記載觸
      犯槍砲彈藥刀械管制條例第十五條第一款，然業據蒞庭檢察官予以更正，附予
      敘明）。被告所犯前開二罪，有方法結果之牽連關係，應從一重之加重強盜罪
      處斷。被告與戊○○及丁○○結夥攜帶刀械強盜甲○○支票部分，被告事先即
      已同謀犯罪，雖未親自參與強盜財物之構成要件行為，然仍在現場分擔犯罪行
      為，故被告與戊○○及丁○○就所犯前開之罪，均有犯意聯絡及行為分擔，而
      為共同正犯。爰審酌被告犯罪之動機、目的、犯罪之手段、與被害人均為藝術
      工作者，平日多有交流之關係、犯罪所生之危害非輕、其所為分工及雖坦承部
      分經過然未知坦認犯行之態度等一切情狀，量處如主文所示之刑，以示懲戒。
      末查藍波刀一把，依其型式係刀背為鋸齒狀，長約五十公分，刀刃為弧形，為
      軍用大型藍波刀，此經戊○○於另案審理時供述明確，並當庭劃出其刀型附卷
      ，有該圖附卷可稽（見八十九年上訴字第四二六號影卷第三八頁），核屬行為
      當時槍砲彈藥刀械管制條例第四條所列管之刀械（藍波刀係於八十一年八月十
      日經內政部警政署以八一臺內警字第八一八二二八號公告，非經內政部許可，
      不得製造、販賣、運輸、持有或陳列；嗣經內政部警政署於九十年十一月二十
      日以內警刑字第九０八一四八二號公告廢止藍波刀之查禁公告），雖未據扣案
      ，然並無積極證據證明業已滅失，仍應依刑法第三十八條第一項第一款規定宣
      告沒收；而玩具手槍一支，係供犯罪所用而為另案被告戊○○所有之物，雖未
      扣案，惟亦未能證明已經滅失，爰依刑法第三十八條第一項第二款沒收之。至
      檢察官雖於論告時請求量處被告有期徒刑十年，然乙○審酌被告於
      本件之犯罪行為顯較戊○○及丁○○二人為輕，且業已坦承部分事實經過，足
      認以量處主文所示之刑為適當，附予敘明。
據上論斷，應依刑事訴訟法第二百九十九條第一項前段，槍砲彈藥刀械管制條例第十
五條第一款、第三款，刑法第十一條前段、第二條第一項前段、第二十八條、第三百
三十條第一項、第五十五條、第三十八條第一項第一款、第二款規定，判決如主文。
本案經檢察官林良蓉到庭執行職務
中　　　華　　　民　　　國　　　九十三　　　年　　　七　　月　　三十　　日
                                      臺灣臺北地方法院刑事第十庭
                                            審判長  法　官  廖紋妤
                                                    法  官  蔡世祺
                                                    法  官  劉煌基
右正本證明與原本無異。
如不服本判決，應於判決送達後十日內向乙○提出上訴狀（應抄附繕本）。
                                                    書記官  林妙穗
中　　　華　　　民　　　國　　　九十三　　　年　　　七　　月　　三十　　日
附錄論罪法條：
槍砲彈藥刀械管制條例第十五條
未經許可攜帶刀械而有下列情形之一者，處二年以下有期徒刑：
一  於夜間犯之者。
二  於車站、埠頭、航空站、公共場所或公眾得出入之場所犯之者。
三  結夥犯之者。
中華民國刑法第三百三十條第一項
犯強盜罪而有第三百二十一條第一項各款情形之一者，處七年以上有期徒刑。
